【裁判字號】    89,重訴,390
【裁判日期】    900416
【裁判案由】    分配表異議之訴
【裁判全文】
臺灣板橋地方法院民事判決  八十九年度重訴字第三九○號
    原      告  甲○○
    訴訟代理人  王志哲律師
                陳允恭
    被      告  臺灣省合作金庫
    法定代理人  李文雄
    訴訟代理人  梁貴鳳
                陳秉鈞
右當事人間分配表異議之訴事件，本院判決如左：
    主      文
原告之訴駁回。
訴訟費用由原告負擔。
    事      實
甲、原告方面：
  一、聲明：求為判決鈞院八十六年度民執月字第一三六八號強制執行事件所制作分
      配表增建部分，被告之債權應改列為普通債權，分配金額應予剔除更正為零。
  二、陳述：
  （一）鈞院八十六年度民執月字第一三六八號強制執行事件，業經作成分配表，並
        訂於民國八十九年七月十八日為分配期日在案，茲因原告不同意此分配表增
        建部分將被告之債權列為優先於原告之優先債權，而依法就分配表聲明異議
        在案，爰於法定期間提起本件分配表異議之訴。前揭執行案件進行拍賣臺北
        縣五股鄉○○○路三七號之如附表所示之建物，原係訴外人八動股份有限公
        司（下稱八動公司）所有，其中一至六樓部分被告對八動公司享有約定抵押
        權，七、八樓則為增建部分，係原告向八動公司承攬興建而成，原告有法定
        抵押權，本件爭執所在係系爭建物七、八樓增建部分是否為被告抵押權效力
        所及。
  （二）經查，系爭建物之七、八樓增建部分為獨立建物，有構造上之獨立性，在使
        用上有貨梯可供出入，與外界直接相通，而有使用上之獨立性，系爭建物七
        、八樓部分確有一貨梯可供獨立出入使用，早於鈞院執行處八十五年二月二
        十八日勘測現場時即由系爭建物所有權人八動公司人員指明「增建部分現為
        空屋，有獨立之電梯進出。」至於八十九年二月十四日鈞院執行處再次勘驗
        時，因為系爭建物經現使用人英華達股份有限公司（原英業達股分有限公司
        ，下稱英華達公司）買受後曾加以改建，而執行處並未通知原告到場，在未
        詳加查明之情形下，執行處方為「七、八樓建物經由一樓主建物進出，無其
        他出入口」等記載，然該次記載與事實有所出入，此業經鈞院於本件九十年
        二月八日進行勘驗時，被告自認確有一貨梯可達七樓，一樓部分有電梯出口
        可達臺北縣五股鄉○○○路，且「一樓部分原有以ＲＣ結構之牆與一樓部分
        隔開」，外亦可由地下一樓之車用貨梯上達地面層，直達五權五路，此確足
        證系爭建物七、八樓增建部分有獨立之出入口。
  （三）系爭大樓各樓層，事實上早有使用上之獨立性，此由執行程序進行中，查明
        各樓層由不同公司行號租用或借用，並業經一一除去借用或租賃關係之實際
        使用現況之既存事實，益證系爭大樓各樓層已有獨立使用之事實存在，則何
        能再推論系爭七、八樓增建部分無法獨立使用？
  （四）關於從五工五路大門進入左轉經過玄關內之兩部電梯及大樓內之樓梯部分：
    １、按坊間所見辦公大樓之樓梯、電梯，從未見有設置於道路旁之情形，而大抵
        均設置於一樓室內，再加以裝潢、隔間、規劃設計符合業主之需求，但從不
        影響一般辦公大樓，不論係不同公司行號使用，抑或同一企業之進駐，各樓
        層均屬獨立使用，並得為單獨買賣交易之標的。
    ２、本件系爭大樓亦屬同一情形，再觀之系爭大樓電梯前無端浪費二樓樓地板面
        積，而於一、二樓作「挑空」設計，此無非預貿規劃設計中廳、玄關等供大
        樓用戶進出通道之空間，且從原用戶一樓用戶與電梯通道係獨立不同之出入
        口，益證系爭電梯通道亦係獨立之出入口。至於一樓用戶，則可以裝潢之方
        式，營造出符合業主需求之空間利用，九十年二月八日鈞院勘驗所見英華達
        公司將此電梯前之通道加設一面牆，設計規劃為一玄關，寧非即係系爭建物
        保留彈性供各樓層獨立使用之明證。
    ３、英華達公司於買受之前，系爭建物一樓供展示間使用時，亦有數道ＯＡ設備
        隔間，區隔電梯前供各樓層用戶獨立進出之玄關通道，只是英華達公司現在
        位置之牆面位置不同而已。
    ４、集合式大樓依法本即可區分所有，亦即各樓層可單獨所有，而所有部分又可
        分為「專有部分」及「共有部分」，此為公寓大廈管理條例所明訂法條例第
        三條第一款亦規定「公寓大廈指構造上或使用上、或在建築執照設計圖樣標
        有明確界線得區分為數部分之建築物」。本件執行標的各樓層界線清楚，並
        可獨立使用，而查封時均有不同之公司使用。而本案雖因各樓層之各所有權
        碰巧均由同一人所有，但性質上各樓層均可獨立所有，自不能因所有權碰巧
        歸一人所有，而變更物之性質，從而鈞院執行處以七樓部分以電梯或樓梯經
        由一樓主建物出入，即認係七、八樓增建部分係附屬物，即有違誤。
    ５、又依公寓大廈管理條例第七條第二款之規定，系爭建物一至七樓共用之電梯
        及通往室外之一樓玄關通道，依法均屬整層大樓之「共用部分」，而非專屬
        一樓之「專有部分」，亦非一至六樓「共有」的「專有部分」，雖本件一至
        六樓之各樓層「專有部分」與上揭共有部分之所有權人為同一人，但並不影
        響同一所有權中「專有部分」與「共有部分」應予區分之「本質」。故七樓
        係經由大樓之「共有部分」出入，而非通過一樓建物出入。又如電梯及樓梯
        均到達一樓之玄關，而必須經由玄關出入即認定系爭建物七、八樓部分係附
        屬建物，則依其同理，系爭建物二至六樓應也是一樓之附屬建物，因其同樣
        要經一樓出入，則何能有區分之獨立所有權？如只因所有權同一即認定無出
        入之獨立性，而不論其他，則是否各樓層均應自備電梯與樓梯與外界聯通，
        不可有所謂「共有部分」？此認定之標準恐不符社會現況及公寓大廈管理條
        例之規定。
    ６、本件原告所承攬建造之七、八樓部分，八樓應附屬於七樓，而七樓部分於建
        造時即已設計為具有獨立使用之性質，故原有建物僅為六層，而六褸以上本
        應為天台，但供獨立出入之樓梯及電梯出入通道均預留至七樓，故七樓可不
        經由一至六樓之專有部分，即可出入地面層，如七樓附屬於一至六樓，則七
        樓當不應有電梯到達，足見原設計即係以七樓具有獨立使用之性質而建造。
    ７、依最高法院相關之判決及解釋，增建部分是否為原有建物之抵押權效力所及
        ，應以增建部分是否為原有建物之從物或附屬物判斷之，是則有之，非即無
        之。而從物為原告建物之構成部分且「常助原有建物之效用，而交易上無特
        別習慣者，即屬從物。」，另附屬物為「具有構造上之獨立性，但未見使用
        上之獨立性而常助原有建築物之效用者，即為附屬物。」，且以上二者均應
        「與原告建築物無任何可資區別之標識存在，而與之作為一體使用者」方可
        認係從物或附屬物，而本件七、八樓增建部分與原告建物（即一至六樓）部
        分區分清楚，且執行法院之勘驗及裁定上均以「七樓、八樓」表誌，足證構
        造上，增建之七、八樓部分均為獨立，且區分標識清楚，使用上亦有獨立之
        經濟目的，亦可利用貨梯直接不透過一樓主建物部分而直接通往五權五路，
        故該增建部分使用上，顯有獨立性，而非系爭建物之從物或附屬物。
  （五）被告於系爭建物一至六樓固先設定有抵押權，但全部增建物在原告未興建前
        ，增建物既不存在，即不可能預先為被告抵押權效力所及。會發生抵押權效
        力所及之效果，必先有原告之興建增建物之行為，但原告依興建之進度而有
        承攬債權，亦同發生法定抵押權，故理當由與興建行為同時發生之法定抵押
        權，優先於嗣後追及原告之意定抵押權，豈能因被告於增建物以外之一至六
        樓建物有抵押權，即斷定就增建物亦優先於原告之法定抵押權？故若不能採
        法定抵押權優先之見解，亦當認為被告之抵押權與原告之法定抵押權依興建
        進度同時發生，則即便認一至八樓之增建部分均為一至六樓主建物之從物或
        附屬物，就增建物拍賣所賣得價金，亦應由兩造依比例共同分配，而非由被
        告一人獨得。
  （六）按七、八部分並非系爭建物一至六樓之從物或附屬建物，準此，系爭建物七
        、八樓增建部分即非被告就系爭建物一至六樓抵押權效力所及，被告就七、
        八樓增建部分拍賣所得款項即無優先受償之權，故前揭執行案件分配表表二
        所示增建部分，將被告之債權列為優先債權，且優先於原告之債權，即有違
        誤，而應將被告之債權改列為普通債權，並將被告優先分配之金額合計新台
        幣（下同）一千八百九十七萬一千三百三十三元予以剔除更正為零，並由原
        告優先受償全數之案款。
  （七）系爭建物七、八樓增建部分於被告核發貸款與八動公司之初尚未興建，是七
        、八樓部分根本不在被告勘估抵押物價值之範圍內，因此七、八樓增建物拍
        賣之價款，本即不在被告債權受償之預估中，由原告受償，顯不影響被告之
        真正利益；反之若由被告受償，則原告興建所支出之代價及應得承攬報酬將
        血本無歸，平衡兩造之利益，自應由原告受償始符合公平原則。
  三、證據：提出鈞院民事執行處八十六年度民執月字第一三六八號八十九年六月十
      八日通知暨分配表影本一件、其餘通知影本七件、聲明異議狀影本二件、執行
      筆錄影本一件、相片十八幀為證。並聲請：
  （一）訊問證人即八動公司法定代理人吳殿政。
  （二）調取鈞院八十六年度民執月字第一三六八號執行卷宗。
  （三）至現場進行勘驗。
乙、被告方面：
  一、聲明：求為判決駁回原告之訴。
  二、陳述：
  （一）鈞院八十六年度民執月字第一三六八號強制執行事件拍賣系爭建物未保存登
        記增建部分所得之價款計一千九百三十六萬元，然上開金額並非全為七、八
        樓增建部分，而係包括其他樓層增建之價值，本件原告所爭執者既為七、八
        樓增建部分，準此，原告請求將被告之債權改列為普通債權，並將被告受償
        分配價款予以剔除之金額應為一千二百九十九萬一千三百三十三元，而非原
        告起訴主張之一千八百九十七萬一千三百三十三元。
  （二）系爭建物八樓部分需由安全梯到達七樓，再由七樓樓梯到達一樓，再由一樓
        大門出入口，並無其他出入口，故系爭增建部分應係主建物之附屬物，為抵
        押權效力所及，就該部分賣得之價金，抵押權人自可優先受償，上開主張業
        於八十九年二月十四日經鈞院執行案件勘驗在案，並於分配表附註一明載。
        是本件七、八樓增建部分實非如原告所稱之獨立建物，其並無獨立之出入口
        可與外界直接相通，因而未具使用上之獨立性，應為系爭建物之附屬物，自
        為被告抵押權效力所及，鈞院執行處就該部分賣得價金分配與被告優先受償
        ，並無不當。
  （三）系爭建物七、八樓增建部分，無論係使用電梯出入，抑或利用貨梯進出，均
        須經系爭建物一至六樓及設置於原建物內之電梯、樓梯及一樓大門出入，並
        無其他獨立之出入口，故七、八樓增建部分與原建物結為一體，無從與原建
        物分離而單獨使用，自僅有輔助原建物之經濟目的，並與之相互為用，在客
        觀上其所具之功能，應居於從屬關係，為原建物之附屬建物。其使用上既與
        原建物成為一體，被附屬之原建物所有權範圍因而擴張，抵押權範圍亦同。
        因此，鈞院行處據此審認被告抵押權效力及於增建部分，並將賣得價金優先
        分，配於法自無不合。
  （四）本件原告法定抵押權生效時點，應於其擔保之債權發生時即同時生效，故為
        該承攬工程契約訂立之時點即八十四年七月十七日，而被告設定第一順位抵
        押權登記生效時點為八十四年四月二十八日，被告設定抵押權既成立生效在
        先，其受償順序自應優先於嗣後成立生效之法定抵押權。否則若有所圖之第
        三人與債務人虛偽訂立承攬契約，從而取得法定抵押權人之優先地位，且無
        須公示即可優先受償，置設定抵押權人之保護於何地？是現行民法亦已修訂
        法定抵押權亦須登記始得優先受償，以期平衡雙方利益，同時避免虛偽承攬
        契約所致。原告法定抵押權既發生於民法修正前，依最高法院相關之判例、
        判決見解，法定抵押權與一般抵押權競合時，其次序依成立之先後定之，因
        此，被告就系爭標的賣得價金優先受償，並無不當。
  三、證據：提出鈞院執行處八十八年七月五日拍賣公告影本一件、八十七年一月九
      日勘驗筆錄影本一件、測量成果圖影本一件、分配表影本一件、相片二幀、承
      攬契約影本一件、建築改良物登記簿謄本一件、他項利證明書影本一件為證。
    理      由
一、按債權人或債務人對於分配表所載各債權人之債權或分配金額有不同意者，應於
    分配期日一日前，向執行法院提出書狀，聲明異議。次按異議未終結者，為異議
    之債權人或債務人，得向執行法院對為反對陳述之債權人或債務人提起分配表異
    議之訴。聲明異議人未於分配期日起十日內向執行法院為前二項起訴之證明者，
    視為撤回其異議之證明；經證明者，該債權應受分配之金額，應行提存。現行強
    制執行法第三十九條第一項、第四十一條第一項前段、第三項前段定有明文。經
    查，本院八十六年度民執月字第一三六八強制執行事件，業經作成分配表，並訂
    於八十九年七月十八日為分配期日，因原告不同意分配表表二所示增建部分之分
    配，已於八十九年七月十五日向本院提出異議狀，然此異議為被告所不同意，是
    原告已依上開規定於分配期日後十日內即八十九年七月二十七日向本院提起本件
    訴訟，此有原告所提之本院民事執行處八十六年度民執月字第一三六八號八十九
    年六月十八日通知暨分配表、聲明異議狀一件為證，並有本件起訴狀在卷可查，
    是本件起訴應係合法，合先敘明。
二、本件原告起訴主張：鈞院八十六年度民執月字第一三六八號強制執行事件，業經
    制作分配表，原告不同意上開分配而依法聲明異議，並於法定期間提起本件分配
    表異議之訴，前揭執行案件進行拍賣如附表所示之建物原係訴外人八動公司所有
    ，其中一至六樓部分被告對八動公司享有約定抵押權，七、八樓則為增建部分，
    係原告向八動公司承攬興建而成，原告有法定抵押權，系爭建物之七、八樓增建
    部分為獨立建物，有構造上之獨立性，在使用上確有一貨梯可供獨立出入使用，
    與外界直接相通，而有使用上之獨立性，又系爭大樓各樓層，事實上早有使用上
    之獨立性，此由執行程序進行中，查明各樓層由不同公司行號租用或借用，並業
    經一一除去借用或租賃關係之實際使用現況之既存事實，益證系爭大樓各樓層已
    有獨立使用之事實存在，而執行處勘驗竟載七、八樓不具使用上獨立性，即有錯
    誤，是七、八樓並非系爭建物一至六樓之從物或附屬建物，即非為被告就系爭建
    物一至六樓抵押權效力所及，被告就七、八樓增建部分拍賣所得款項即無優先受
    償之權，故前揭執行案件分配表表二所示增建部分，將被告之債權列為優先債權
    ，且優先於原告之債權，即有違誤；另系爭建物七、八樓增建部分於被告核發貸
    款與八動公司之初尚未興建，是七、八樓部分根本不在被告勘估抵押物價值之範
    圍內，因此七、八樓增建物拍賣之價款，本即不在被告債權受償之預估中，由原
    告受償，顯不影響被告之真正利益；反之若由被告受償，則原告興建所支出之代
    價及應得承攬報酬將血本無歸，平衡兩造之利益，自應由原告受償始符合公平原
    則。末以被告於系爭建物一至六樓固先設定有抵押權，但全部增建物在原告未興
    建前，增建物既不存在，即不可能預先為被告抵押權效力所及。會發生抵押權效
    力所及之效果，必先有原告之興建增建物之行為，但原告依興建之進度而有承攬
    債權，亦同發生法定抵押權，故理當由與興建行為同時發生之法定抵押權，優先
    於嗣後追及原告之意定抵押權，豈能因被告於增建物以外之一至六樓建物有抵押
    權，即斷定就增建物亦優先於原告之法定抵押權？故若不能採法定抵押權優先之
    見解，亦當認為被告之抵押權與原告之法定抵押權依興建進度同發生，則即便認
    一至八樓之增建部分均為一至六樓主建物之從物或附屬物，就增建物拍賣所賣得
    價金，亦應由兩造依比例共同分配，而非由被告一人獨得等情，請求應將被告之
    債權改列為普通債權，並將被告優先分配之金額合計一千八百九十七萬一千三百
    三十三元予以剔除更正為零，並由原告優先受償全數之案款。
三、被告則以：系爭建物未保存登記增建部分所得之價款計一千九百三十六萬元，然
    上開金額並非全為七、八樓增建部分，而係包括其他樓層增建之價值，本件原告
    所爭執者既為七、八樓增建部分，原告請求將被告之債權改列為普通債權，並將
    被告受償分配價款予以剔除之金額應為一千二百九十九萬一千三百三十三元，而
    非原告起訴主張之一千八百九十七萬一千三百三十三元；次以系爭建物八樓部分
    需由安全梯到達七樓，再由七樓樓梯到達一樓，再由一樓大門出入口，且無論係
    使用電梯出入，抑或利用貨梯進出，均須經系爭建物一至六樓及設置於原建物內
    之電梯、樓梯及一樓大門出入，並無其他出入口，故七、八樓增建部分與原建物
    結為一體，無從與原建物分離而單獨使用，自僅有輔助原建物之經濟目的，並與
    之相互為用，在客觀上其所具之功能，應居於從屬關係，為原建物之附屬建物。
    其使用上既與原建物成為一體，被附屬之原建物所有權範因而擴張，抵押權範圍
    亦同，就該部分賣得之價金，抵押權人自可優先受償，是本件七、八樓增建部分
    實非如原告所稱之獨立建物，其並無獨立之出入口可與外界直接相通，因而未具
    使用上之獨立性，應為系爭建物之附屬物，自為被告抵押權效力所及，鈞院執行
    處就該部分賣得價金分配與被告優先受償，並無不當。續以公寓大廈管理條例之
    立法用意主要係規範區分所有權法律關係之條例，系爭大樓所有權既原為八動公
    司單獨所有，自無適用該條例之可能，且系爭建物之樓梯、電梯、一樓玄關部分
    仍附屬於主建物存在，尚無獨立之經濟價值；末以本件被告對八動公司設定抵押
    權登記為八十四年四月二十八日，而原告與八動公司簽訂承攬契約時點係八十四
    年七月十七日，被告設定抵押權既成立生效在先，其受償順序自應優先於嗣後成
    立生效之法定抵押權等語為辯，請求駁回原告之訴。
四、按承攬之工作為建築物，或其他土地上之工作物，或為此等工作物之重大修繕者
    ，承攬人得就承攬關係所生之債權，對於其工作所附之定作人之不動產，有抵押
    權。修正前民法第五百十三條定有明文。原告主張本院八十六年度民執月字第一
    三六八號強制執行事件進行拍賣如附表所示之建物，原係訴外人八動公司所有，
    其中一至六樓部分被告對八動公司享有抵押權，七、八樓則為增建部分，係原告
    於八十四年七月十七日向八動公司承攬興建而成，原告有法定抵押權，業據其提
    出本院八十六年度民執月字第一三六八號八十九年六月十八日通知暨分配表影本
    一件為證，並經本院調取上開執行案件核對無誤，而被告對上情不為爭執，是原
    告就系爭建物七、八樓部分應享有法定抵押權。惟原告就本院上開執行事件作成
    之分配表於增建部分之分配聲明異議，而此異議為被告所不同意，因而提起本件
    訴訟，是系爭建物七、八樓增建部分是否為系爭建物之附屬物或從物，而為被告
    對八動公司就系爭建物之抵押權效力所及？如為效力所及，則原告之法定抵押權
    與被告之一般抵押權競合時，其次序依何而定？厥為本件訴訟之重要爭點。
五、按所有人於原有建築物之外另行增建者，如增建部分與原有建築物無任何可資區
    別之標識存在，而與之作為一體使用者，因不具構造上及使用上之獨立性，自不
    得獨立為物權之客體，原有建築物所有權範圍因而擴張，以原有建築物為擔保之
    抵押權範圍亦因而擴張。倘增建部分於構造上及使用上已具獨立性，即為獨立之
    建築物。茍其常助原有建築物之效用，而交易上無特別習慣者，即屬從物，而為
    抵押權之效力所及。若增建部分已具構造上之獨立性，但未具使用上之獨立性而
    常助原有建築物之效用者，則為附屬物。其使用上既與原有建築物成為一體，其
    所有權應歸於消滅；被附屬之原有建築物所有權範圍，則因二所有權歸於一所有
    權而擴張，抵押權之範圍亦因而擴張（最高法院八十八年臺上字第四八五號判決
    意旨參照）。原告復主張系爭建物之七、八樓增建部分為獨立建物，有構造上之
    獨立性，在使用上有一貨梯可供獨立出入使用，與外界直接相通，而有使用上之
    獨立性，又系爭大樓各樓層，事實上早有使用上之獨立性，此由執行程序進行中
    ，查明各樓層由不同公司行號租用或借用，並業經一一除去借用或租賃關係之實
    際使用現況之既存事實，益證系爭大樓各樓層已有獨立使用之事實存在，而執行
    處勘驗竟載七、八樓不具使用上獨立性，即有錯誤等情，被告雖就系爭建物七、
    八樓增建部分具有構造上獨立性不為爭執，然否認有使用上之獨立性。經調取上
    開執行事件全卷宗，本院執行處於八十九年二月十四日曾赴現場勘驗，並作成「
    ．．．二、八樓增部由安全梯到達七樓，再由七樓樓梯或電梯到達一樓，再由一
    樓大門進出，並無其他出入。三、七樓增建由電梯或樓梯到一樓，再由一樓出入
    ，無其他出入。．．．」之記載，此有該日執行筆錄附卷可稽，原告否認上開執
    行筆錄記載上情之真實，是本院於九十年二月八日在系爭建物現所有人英華達公
    司同意下，會同兩造再至現場進行勘驗，發現「八樓部分須經過七樓樓梯走上來
    ，並無電梯。」，而七樓增建部分如需到達系爭建物之外，則有二部電梯、電梯
    兩旁各有一樓梯及一部貨梯等途徑可供出入，惟如搭乘電梯或沿樓梯上下通行，
    均須經過系爭建物一樓之玄關始得外出，而原告所主張可供獨立出入之貨梯，經
    本院勘驗結果亦發現：「．．．（二）另有一貨梯，一樓部分出口現有廠房，但
    電梯出口左側有一鐵捲門，門外可達五權五路，此貨梯自地下二樓通達七樓。」
    等情，原告亦自承：「一樓部分目前雖為廠房，但電梯出口至鐵捲門間以前有以
    ＲＣ結構的牆與一樓部分隔開，以供獨立出入。」等語明確，是依勘驗結果，可
    以發現如欲自系爭建物之外進入七樓，均係經過系爭建物一樓之玄關，或進入鐵
    捲門後穿越一樓部分之廠房，始得搭乘電梯、貨梯，或沿樓梯逐層爬上，而上開
    電梯、貨梯或樓梯，均設置於系爭建物一至六樓部分，此均有勘驗筆錄附卷可稽
    ；而系爭建物不論原已辦理建物所有權第一次登記之一至六樓部分，抑或增建之
    七、八樓部分，均同為訴外人即執行債務人八動公司「單獨所有」等情，亦有被
    告所提建築改良物登記簿、他項利證明書各一件在卷可稽，是系爭建物七、八樓
    增建部分之進出均須經系爭建物一至六樓及設置於原建物內之電梯、貨梯、樓梯
    及一樓大門、廠房出入，並無其他獨立之出入口，故七、八樓增建部分與原建物
    結為一體，無從與原建物分離而單獨使用，自僅有輔助原建物之經濟目的，並與
    之相互為用，揆諸首揭說明，系爭建物七、八樓部分在客觀上其所具之功能，應
    居於從屬關係，為原建物之附屬建物，而附屬物既因附屬於一建築物，喪失其獨
    立，自應為被附屬之原建物所有權範圖擴張所及，而抵押權支配之範圍既與所有
    權相同，是被告就系爭建物所享有抵押權範圍亦隨之擴張，是被告享有抵押權之
    效力，自應及於該附屬物。是本院執行處八十九年二月十四日勘驗筆錄所載，洵
    屬正確。是原告此部分之主張被告就系爭建物之抵押權並不及於七、八樓，自不
    足採。至於其依系爭建物強制執行前各樓層係分別由八動公司租用或借用他人，
    因而援引公寓大廈管理條例之相關規定作為主張云云，惟按公寓大廈管理條例之
    立法用意主要係規範區分所有權法律關係之條例，系爭大樓所有權既原為八動公
    司單獨所有，自無化簡為繁，進而適用該條例之餘地，是此部分之主張亦於法無
    據。
六、再按不動產所有人，因擔保數債權，就同一不動產，設定數抵押權者，其次序依
    登記之先後定之。民法第八百六十五條定有明文。而依據上開條文之規定，就同
    一不動產設定數抵押權者，其次序依登記（即抵押權生效）之先後定之之法意，
    被上訴人之法定抵押權，雖無須登記，但既成立生效在先，其受償順序，當然應
    優先於上訴人嗣後成立之約定抵押權（最高法院六十三年臺上字第一二四○號判
    例意旨參照）。是依照上開規定及判例，如就同一抵押物上有法定抵押權或約定
    抵押權發生競合之情形，其次序依成立之先後定之，而依上開判例之反面解釋，
    如法定抵押權成立生效如在約定抵押權之後，自無從優先於業已辦理抵押權登記
    完竣之約定抵押權之理。原告雖又主張：被告於系爭建物一至六樓固先設定有抵
    押權，但全部增建物在原告未興建前，增建物既不存在，即不可能預先為被告抵
    押權效力所及，會發生抵押權效力所及之效果，必先有原告之興建增建物之行為
    ，但原告依興建之進度而有承攬債權，亦同發生法定抵押權，故理當由與興建行
    為同時發生之法定抵押權，優先於嗣後追及原告之意定抵押權，若非優先，亦當
    認為被告之抵押權與原告之法定抵押權依興建進度同時發生，則即便認一至八樓
    之增建部分均為一至六樓主建物之從物或附屬物，就增建物拍賣所賣得價金，亦
    應由兩造依比例共同分配，而非由被告一人獨得等情，然亦為被告所否認，並以
    ：原告此部分之主張與法律規定不符等語為辯。經查，被告就系爭建物設定第一
    順位抵押權登記生效時點為八十四年四月二十八日，而被告係於八十四年七月十
    七日始向八動公司承攬系爭建物七、八樓增建工程，此有被告所提兩造均不爭執
    真正之原告八動公司承攬契約、他項利證明書各一件為證，是原告就系爭建物七
    、八樓享有法定抵押權之生效時點，即係在八十四年七月十七日之後，此時點晚
    於被告就系爭建物設定抵押權即八十四年四月二十八日，而被告之抵押權效力已
    擴張於系爭建物七、八樓增建部分，已如前所述，而此擴及之效力，對於系爭建
    物七、八樓增建部分係在抵押前或抵押後所建，有無辦理登記，均在所不問，是
    參諸前揭規定及判例意旨，被告約定抵押權登記生效之時點既早於原告法定抵押
    權成立生效之時，是原告主張其較被告有優先受償之權，或至少與被告有同順位
    清償之權利云云，即與法律關定不合，自無足採。
七、從而，原告固不同意本院八十六年度民執月字第一三六八號強制執行事件作成之
    分配表而提出異議，並進而提起本件分配表異議之訴，主張上開分配表增建部分
    被告之債權應改列為普通債權，分配金額應予剔除更正為零等情，惟其上開主張
    均無理由，自應依法予以駁回。
八、本案事證已臻明確，是兩造其餘之攻擊防禦方法經本院審酌後，容與本件爭點無
    涉，且與訴訟勝敗之結果無關，是不再一一論述，附此敘明。
九、據上論結，本件原告之訴為無理由，並依民事訴訟法第七十八條，判決如主文。
中      華      民      國     九十     年      四      月     十六     日
                                    臺灣板橋地方法院民事第二庭
~B法      官  鍾啟煌
右為正本係照原本作成。
如對本判決上訴，須於判決送達後廿日內向本院提出上訴狀（須按他造人數提出繕本
）。
中      華      民      國     九十     年      四      月     十六     日
~B法院書記官  王慈嬰


司法院資訊處製作；財團法人民間司法改革基金會備份。
